【裁判字號】    98,重訴,51
【裁判日期】    980708
【裁判案由】    拆屋還地等
【裁判全文】
臺灣士林地方法院民事判決              98年度重訴字第51號
原      告  甲○○
            乙○○
上2 人共同
訴訟代理人  李昌明律師
被      告  戊○○
            己○○
            丙○○
            丁○○○
上列當事人間拆屋還地等事件，本院於民國98年6 月24日言詞辯
論終結，判決如下：
    主  文
被告戊○○、己○○、丙○○應將坐落臺北市○○區○○段一小
段六九七地號土地上一○三一六建號即門牌號碼臺北市○○區○○街一三八巷十九號房屋如附圖所示Ａ部分面積五十四平方公尺
、同小段六九六地號土地上如附圖所示Ｂ部分面積六點七二平方
公尺建物拆除，應將土地返還原告。
被告戊○○、己○○、丙○○應給付原告新臺幣肆拾捌萬貳仟零
伍拾元，及自民國九十八年一月一日起至拆除房屋返還前項土
地之日止，按月給付原告新臺幣捌仟零玖拾元。
原告其餘之訴駁回。
訴訟費用由被告戊○○、己○○、丙○○各負擔十五分之四，餘
由原告負擔。
本判決第一項履行期間為陸個月。
本判決第一項、第二項於原告以新臺幣貳佰壹拾玖萬元為被告供
擔保後，得假執行。
原告其餘假執行之聲請駁回。
    事實及理由
壹、程序方面：
一、本件被告丁○○○未於言詞辯論期日到場，核無民事訴訟法
    第386 條各款所列情形，爰依原告之聲請，由其一造辯論而
    為判決。
二、按訴狀送達後，原告不得將原訴變更或追加他訴，但擴張或
    減縮應受判決事項之聲明者，不在此限，不變更訴訟標的，
    而補充或更正事實上或法律上之陳述者，非為訴之變更或追
    加，民事訴訟法第255 條第1 項第3 款、第256 條分別定有
    明文。經查，本件原告起訴時，訴之聲明第1 、2 項原為：
    「1.被告戊○○、己○○、丙○○應將坐落臺北市○○區○○段1 小段697 地號面積54平方公尺土地上之建物，即北投
    區○○段○ ○段10316 建號，門牌臺北市○○區○○街138
    巷19號房屋土部拆除，將上開土地全部併同696 地號面積15
    平方公尺土地全部交還原告等，並給付原告新臺幣（以下同
    ）81萬9,756 元，及自民國98年1 月1 日起至拆除房屋返還
    上開土地之日止，按月給付原告新臺幣1 萬3,763 元。2.被
    告丁○○○、陳德良、劉雅慧、陳宣穎、陳宥安、陳俊傑、
    高淑娟、陳冠亨、蔡尚沁應自前項所示之建物遷出。」（第
    6 頁反面）。嗣本院於98年3 月27日赴現場勘驗並囑託地政
    機關測量後，原告於98年5 月15日遞狀撤回對陳德良、劉雅
    慧、陳宣穎、陳宥安、陳俊傑、高淑娟、陳冠亨、蔡尚沁部
    分之訴（第93頁至第94頁），並於98年5 月20日依複丈成果
    圖更正、擴張、減縮訴之聲明如後述事實欄所示，揆諸前揭
    說明，應准原告為前述聲明之更正、擴張、減縮。
貳、實體方面:
一、原告起訴主張：坐落臺北市○○區○○段1 小段697 地號面
    積54平方公尺、696 地號面積15平方公尺土地兩筆（以下簡
    稱系爭土地）為原告所有，應有部分各2 分之1 。系爭土地
    重測前為北投鎮○○段532-41地號（嗣分割出532-111 地號
    ），被告戊○○、己○○、丙○○之先父陳連興生前向原告
    先父陳義於32年7 月5 日就532-41地號土地簽立土地租賃
    契約書，建造門牌號碼臺北市○○區○○街138 巷19號房屋
    （以下簡稱系爭房屋），於40年5 月22日登記取得建物所有
    權，嗣被告戊○○、己○○、丙○○於69年7 月12日以繼承
    為原因取得系爭房屋應有部分各3 分之1 。惟訴外人陳連興
    與訴外人陳義簽立之土地租賃契約書租賃期間至42年7 月
    5 日屆滿，且訴外人陳連興自41年1 月1 日起至未依約繳納
    租金，前開租賃契約已於42年7 月5 日屆滿而消滅，系爭土
    地上之地上權登記存續期間亦僅至42年7 月5 日止，則被告
    戊○○、己○○、丙○○所有之系爭房屋占有系爭土地即無
    法律上權源。原告前於97年10月29日以存證信函催告被告戊○○、己○○、丙○○於文到2 個月內拆除系爭房屋返還土
    地並給付不當得利，惟未獲正面回應。爰依民法第767 條、
    第179 條規定，訴請被告戊○○、己○○、丙○○拆屋還地
    ，並給付自97年10月29日催告函送達日回溯5 年以系爭土地
    申報地價年息8%計算相當於租金之不當得利81萬9,756 元（
    計算式：89年7 月申報地價每平方公尺28,000元x69 平方公
    尺x 年息8% x92年11月1 日起至95年12月31日止共計3 年2
    個月=489,440元；96年1 月申報地價每平方公尺29,920元x
    69平方公尺x 年息8% x96年1 月1 日起至97年12月31日止共
    計2 年=330,316元），暨自98年1 月1 日起至拆屋還地止按
    月給付1 萬3,976 元（計算式：96年1 月申報地價每平方公
    尺29,920元x69 平方公尺x 年息8%/12 月=13,763 元），被
    告丁○○○應自系爭房屋遷出等語，並聲明：(一)被告戊○○
    、己○○、丙○○應將坐落臺北市○○區○○段1 小段697
    地號土地上之建物即北投區○○段○ ○段10316 建號，門牌
    號碼臺北市○○區○○街138 巷19號房屋，如附圖所示Ａ部
    分面積54平方公尺，暨同地段696 地號土地上之建物即同上
    開門牌號碼房屋之一部分，如附圖所示Ｂ部分面積6.72平方
    公尺拆除，將土地返還原告，並給付原告81萬9,756 元，及
    自98年1 月1 日起至拆除房屋返還上開土地之日止，按月給
    付原告1 萬3,763 元。(二)被告丁○○○應自前項所示之建物
    遷出。(三)原告願供擔保，請准宣告假執行。
二、被告丁○○○未於言詞辯論期日到場，亦未提出書狀作何聲
    明或陳述，被告戊○○、己○○、丙○○則以：訴外人陳連
    興於32年間承租系爭土地興建系爭房屋，並有地上權存在，
    42年租約到期後仍由訴外人陳連興無償使用，嗣由被告等人
    辦妥繼承登記，被告等人係以地上權之意思占有系爭土地，
    以為辦妥繼承登記即係擁有地上權，故未為登記。被告等人
    自日據時代起即居住於系爭房屋，迄今約65年，系爭房屋為
    訴外人陳連興出資興建，並無不當得利，倘要求拆遷應給付
    搬遷費等語置辯，並聲明：原告之訴駁回。
三、本件經本院依民事訴訟法第271 條之1 準用同法第270 條之
    1 第1 項第3 款規定，整理並協議簡化爭點及不爭執點如下
    （本院98年3 月4日言詞辯論筆錄，第54頁至第55頁）：
  (一)兩造不爭執之事實：
    1.坐落臺北市○○區○○段1 小段697 地號土地面積54平方
      公尺、696 地號土地面積15平方公尺，日據時代為七星郡
      北投街北投532 番之41，重測前為北投段532-41、532-11
      1 地號）原為訴外人陳義所有，69年1 月14日因繼承登
      記為原告共有，應有部分各2 分之1 （第11頁至第20頁）
      。
    2.臺北市○○區○○段1 小段10316 建號即門牌號碼臺北市
      北投區○○街138 巷19號房屋原為訴外人陳連興所有，於
      69年7 月12日因繼承登記為被告戊○○、己○○、丙○○
      共有，應有部分各3 分之1 。建物登記謄本記載登記日期
      40年5 月22日、建物面積53平方公尺，坐落於系爭697 地
      號土地（第9頁） 。
    3.被告戊○○、丁○○○、陳德良、劉雅慧、陳宣穎、陳宥
      安、陳俊傑、高淑娟、陳冠亨、蔡尚沁目前設籍於系爭房
      屋（第34頁至第35頁）。
    4.原告於97年10月29日以北投郵局第776 號存證信函催告被
      告戊○○、己○○、丙○○拆屋還地，於97年10月30日送
      達被告（第27頁至第33頁）。
    5.訴外人陳義、陳連興前於昭和18年（民國32年）7 月5
      日簽立土地租賃契約書，約定將訴外人陳義所有之七星
      郡北投街532 番之31土地坪數約28坪出租予訴外人陳連興
      ，租金每年31元，租期自昭和18年7 月5 日起至28年7 月
      5 日止共10年，並約定期間屆滿時，如承租人每年所定契
      約期日均能依約付清時，因時勢變遷，雙方可就租賃金額
      再進行協議，契約得再繼續（第24頁至第25頁）。
    6.訴外人陳連興自租期屆滿之前即已未繳納租金。
    7.系爭697 地號土地尚有被告戊○○、己○○、丙○○為權
      利人之地上權登記，惟地上權存續期間登記為32年7 月5
      日起至42年7月5日（第11頁至第20頁）。
  (二)兩造爭執要旨：
    1.系爭房屋占有系爭土地面積若干？
    2.系爭房屋占有系爭土地是否有正當權源？
    3.原告得否請求拆屋還地？
    4.原告得否請求被告給付不當得利？金額若干為適當？
    5.系爭房屋實際占有人為何人？原告得否請求被告遷讓房屋
      ？
四、茲就上述爭點，析述本院得心證之理由如下：
  (一)系爭房屋占有系爭土地之面積：
    按「土地所有權，除法令有限制外，於其行使有利益之範圍
    內，及於土地之上下。」民法第773 條前段定有明文。又所
    謂占有，係指就物有事實上之管領力。經查，本院於98年3
    月27日赴現場勘驗並囑託臺北市士林地政事務所測量，發現
    系爭房屋主建物部分占有系爭697 地號土地面積54平方公尺
    、占有系爭696 地號土地面積4.2 平方公尺、占有非原告所
    有之同段702 地號土地面積3.78平方公尺，詳如附圖所示Ａ
    部分，另雨遮部分占有系爭696 地號土地面積6.72平方公尺
    ，詳如附圖所示Ｂ部分，此有勘驗筆錄（第76頁至第77頁）
    、複丈成果圖（第72頁）在卷可稽。則被告戊○○、己○○
    、丙○○所有之系爭房屋占有原告所有之系爭697 地號土地
    如附圖所示Ａ部分面積54平方公尺、系爭696 地號土地如附
    圖所示Ａ部分面積4.2 平方公尺、如附圖所示Ｂ部分面積6.
    72平方公尺，堪以認定。
  (二)被告戊○○、己○○、丙○○所有之系爭房屋無正當權源占
    有系爭土地：
    原告主張被告戊○○、己○○、丙○○之先父陳連興生前向
    原告先父陳義承租系爭土地興建系爭房屋，並有地上權登
    記，承租期間及地上權期間均至42年7 月5 日屆滿而消滅，
    被告等人占有系爭土地屬無權占有等語，被告戊○○、己○○、丙○○則辯稱出租人於租約到期後仍同意承租人無償使
    用，渠等係以地上權之意思占有系爭土地云云。經查：
    1.原告提出之土地租賃契約書，租賃標的為七星郡北投街53
      2 番之31地號土地，租金每年31元，租期自32年7 月5 日
      起至42年7 月5 日止，而系爭697 地號土地重測前為北投
      段532-41地號土地，日據時代為七星郡北投街北投532 番
      之41地號土地，其上原登記有訴外人陳連興為權利人之地
      上權，地租每年21.4元，存續期限自32年7 月5 日起至42
      年7 月5 日止，此有土地租賃契約書（第24頁至第25頁）
      、土地登記謄本（第11頁）、土地登記簿（第13頁、第16
      頁）等附卷足考，則原告所提出土地租賃契約書是否係與
      本件系爭土地有關，誠非無疑，惟至少足以認定訴外人陳
      連興原係本於地上權之法律關係，於系爭土地上興建系爭
      房屋，地上權存續期間至42年7 月5 日止。
    2.惟按，法律關係定有存續期間者，於期間屆滿時消滅，期
      滿後，除法律有更新規定外，並不當然發生更新之效果，
      地上權並無如民法第451 條之規定，其期限屆滿後自不生
      當然變更為不定期限之效果，因而應解為定有存續期間之
      地上權於期限屆滿時，地上權當然消滅（最高法院70年臺
      上字第3678號判例要旨參照，同院70年度臺上字第3149號
      、70年度臺上字第794 號判決亦同此意旨）。再按，以行
      使地上權之意思，20年間和平繼續占有他人之土地者，依
      民法第772 條準用第769 條規定，僅得為地上權人登記之
      請求，在未完成地上權登記前，尚不得謂已有地上權存在
      （最高法院80年度臺上字第2649號判決要旨參照），不得
      據以對抗土地所有人而認其非無權占有。查訴外人陳連興
      就系爭土地之地上權，其存續期間至42年7 月5 日止，業
      經認定如前，揆諸前揭說明，期限屆滿地上權當然消滅，
      縱使被告戊○○、己○○、丙○○於地上權存續期間屆滿
      後之69年7 月12日辦理繼承登記，亦不發生使已消滅之地
      上權更新之效果。又訴外人陳連興及被告戊○○、己○○
      、丙○○縱使於地上權存續期間屆滿後，仍以地上權之意
      思占有系爭土地，而20年間和平繼續占有系爭土地，惟其
      等既未重新向該管地政機關聲請為地上權登記，仍不得以
      此對抗原告而主張有權占有。
    3.此外，被告復未能舉證證明其有何其他正當權源占有系爭
      土地，則原告主張被告無權占有系爭土地，即屬有據。
  (三)原告得請求拆屋還地：
    按「所有人對於無權占有或侵奪其所有物者，得請求返還之
    ；對於妨害其所有權者，得請求除去之；有妨害其所有權之
    虞者，得請求防止之。」民法第767 條定有明文。查本件被
    告戊○○、己○○、丙○○所有之系爭房屋無正當權源占有
    原告所有之系爭697 地號土地如附圖所示Ａ部分面積54平方
    公尺、696 地號土地如附圖所示Ａ部分面積4.2 平方公尺、
    如附圖所示Ｂ部分面積6.72平方公尺之事實，既經認定，已
    如前述，從而，原告本於所有人之地位，訴請被告戊○○、
    己○○、丙○○拆屋還地，即屬有據。惟原告訴之聲明僅針
    對被告占有系爭697 地號土地如附圖所示Ａ部分54平方公尺
    、696 地號土地如附圖所示Ｂ部分6.72平方公尺之部分為主
    張拆屋還地，對於系爭696 地號土地如附圖所示Ａ部分面積
    4.2 平方公尺則未據原告主張，基於處分權主義，自無不許
    之理。
  (四)原告得請求不當得利之金額：
    次按，「無法律上之原因而受利益，致他人受損害者，應返
    還其利益。」民法第179 條定有明文。又無權占有他人土地
    ，可能獲得相當於租金之利益，為社會通常之觀念（最高法
    院61年臺上字第1695號判例參照）。查本件被告戊○○、己○○、丙○○所有之系爭房屋無正當權源占有原告所有之系
    爭土地，依社會通念，可消極減免其應支付使用土地之代價
    ，而受有利益，致原告受有損害，自應返還其利益。再按，
    城市地方房屋之租金，以不超過土地及其建築物申報總價年
    息10% 為限，土地法第97條第1 項定有明文，而土地法第97
    條規定之土地價額，係指法定地價而言，為土地法施行法第
    25條所明定，又土地法第148 條規定，土地所有權人依土地
    法所申報之地價為法定地價，土地法第115 條復規定，同法
    第97條之規定，於租用基地建築房屋準用之，是建築基地（
    即土地）之租金，亦按土地申報地價年息10% 為限。惟此年
    息10% 為限，乃指房屋租金之最高限額而言，非謂所有租賃
    房屋之租金必須照申報價額年息10% 計算之，尚須斟酌基地
    之位置，工商繁榮程度、使用人利用基地之經濟價值、所受
    利益，彼等關係及社會感情等情事以為決定（最高法院46年
    臺上字第855 號、68年臺上字第3071號判例意旨參照）。查
    被告戊○○、己○○、丙○○所有之系爭房屋占有原告所有
    之系爭697 地號土地如附圖所示Ａ部分面積54平方公尺、69
    6 地號土地如附圖所示Ａ部分4.2 平方公尺、如附圖所示Ｂ
    部分面積6.72平方公尺，共計64.92 平方公尺（其中696 地
    號土地如附圖所示Ａ部分面積4.2 平方公尺雖未據原告主張
    拆屋還地，惟仍具無權占有之事實，原告自得請求相當於租
    金之不當得利）之事實，已如前述，自應以64.92 平方公尺
    作為相當於租金之不當得利計算基礎，原告主張以69平方公
    尺為計算基礎，即非可採。而系爭696 、697 地號土地89年
    7 月申報地價每平方公尺2 萬8,000 元、96年1 月申報地價
    2 萬9,920 元，此有地價謄本足考（第36頁），本院審酌系
    爭房屋為水泥磚造房屋，屋齡約65年，由被告戊○○、丁○○○作為住家使用，位於臺北市北投區○○○路110 號與11
    2 號之間小巷內，車輛無法出入，步行約7 分鐘至北投捷運
    站，鄰近北投國小等情，業經本院於98年3 月27日赴現場勘
    驗製有勘驗筆錄足考（第76頁至第77頁），並為兩造陳述綦
    詳（參見本院98年5 月20日言詞辯論筆錄，第98頁反面），
    再斟酌系爭土地坐落之地段、交通情形、經濟繁榮程度及被
    告使用系爭土地之狀況，應認為原告請求被告戊○○、己○○、丙○○給付相當於租金之不當得利損害金，以該土地申
    報價額年息5%計算為適當，原告主張以年息8%計算，稍嫌過
    高。又原告於97年10月29日以北投郵局第776 號存證信函催
    告被告拆屋還地並給付不當得利，被告戊○○、己○○、丙○○於97年10月30日收受存證信函，此有存證信函暨掛號郵
    件收件回執可憑（第27頁至第33頁），則原告請求被告戊○○、己○○、丙○○給付自97年10月30日回溯5 年即自92年
    11月1 日起至95年12月31日止共計3 年2 個月相當於租金之
    不當得利28萬7,812 元（計算式：申報地價每平方公尺28,0
    00元x64.92平方公尺x 年息5%x{3+2/12} 年=287,812元，元
    以下4 捨5 入），自96年1 月1 日起至97年12月31日止相當
    於租金之不當得利19萬4,241 元（申報地價每平方公尺29,9
    20元x64.92平方公尺x 年息5%x2年=194,241元，元以下4 捨
    5 入），共計48萬2,053 元（計算式：287,812+194,241=48
    2,053） ，暨自98年1 月1 日起至拆屋還地止按月給付8,09
    3 元（計算式：申報地價每平方公尺29,920元x64.92平方公
    尺x 年息5%/12 月=8,093元），應屬有據，逾此部分之請求
    即屬過高。
  (五)原告得請求遷讓房屋之對象：
    原告主張被告丁○○○亦居住於系爭房屋內，應一併自系爭
    房屋遷出云云。惟按，「受僱人、學徒或基於其他類似之關
    係，受他人之指示，而對於物有管領之力者，僅該他人為占
    有人。」民法第942 條定有明文。該條立法理由略以：「民
    法上之占有，以占有人是否親自占有為區別標準，可分為自
    己占有與輔助占有。凡占有人親自對於其物為事實上之管領
    者謂之自己占有；反之，對於其物，係基於特定之從屬關係
    ，受他人指示而為占有者，謂之輔助占有。」又所謂輔助佔
    有人，重在其對物之管領，係受他人之指示，至是否受他人
    之指示，仍應自其內部關係觀之，所謂內部關係，即民法第
    942 條所指受僱人、學徒或其他類似關係（最高法院65年臺
    抗字第163 號判例要旨參照）。復按，請求返還所有物之訴
    ，應以現在占有該物之人為被告，而民法第767 條所謂占有
    ，係指同法第940 條之直接占有及第941 條之間接占有而言
    ，並不包括第942 條所定輔助占有及倫理上之同居人。經查
    ，被告丁○○○為被告戊○○之妻，與被告戊○○間屬家長
    與家屬關係，被告丁○○○雖有居住於系爭房屋內之事實，
    然社會觀念上並不認為其為依自己意思獨立之事實支配者，
    由內部關係應認其為被告戊○○之占有輔助人，原告請求被
    告戊○○等人拆屋還地已足，無庸併請求被告丁○○○遷出
    ，其此部分請求，欠缺權利保護之必要，難謂有理。
五、綜上，原告本於所有人之地位，依所有物返還請求權之法律
    關係，訴請被告戊○○、己○○、丙○○將坐落臺北市○○
    區○○段1 小段697 地號土地上10316 建號即門牌號碼臺北
    市○○區○○街138 巷19號房屋如附圖所示Ａ部分面積54平
    方公尺、同小段696 地號土地上如附圖所示Ｂ部分面積6.72
    平方公尺建物拆除，將土地返還原告，並給付原告48萬2,05
    3 元，及自98年1 月1 日起至拆除房屋返還上開土地之日止
    ，按月給付原告8,093 元，為有理由，應予准許。逾上開部
    分之請求為無理由，應予駁回。
六、本判決主文第1 項命拆屋還地之部分，性質上非長期間不能
    履行，且被告戊○○居住系爭房屋已約65年，以該處為生活
    重心，遷居非立時可就，爰定履行期間6 個月，以資兼顧。
七、原告聲請願供擔保，請准宣告假執行，經核原告勝訴部分，
    合於法律規定，爰酌定相當之擔保金額宣告之。至原告其餘
    假執行之聲請，因訴之駁回而失所依據，不予准許。
八、本件判決基礎俱已臻明確，兩造其餘攻防方法及訴訟資料經
    本院審酌後，核與判決不生影響，無逐一論駁之必要，併此
    敘明。
九、據上論結，本件原告之訴為一部有理由、一部無理由，依民
    事訴訟法第385 條第1 項前段、第79條、第390 條第2 項、
    第396條第1項，判決如主文。
中    華    民    國    98    年    7     月    8     日
                  民事第二庭  法  官  陳玉曆
以上正本證明與原本無異。
如對本判決上訴，應於判決送達後20日內向本院提出上訴狀。
中    華    民    國    98    年    7     月    10    日
                              書記官  吳華瑋


司法院資訊處製作；財團法人民間司法改革基金會備份。
